臺灣高等法院高雄分院刑事判決　　　　　　　　九十一年度上更(一)字第一五八號
　　上　訴　人
　　即　被　告　甲○○
右上訴人因妨害自由案件，不服臺灣高雄地方法院八十八年度訴字第六九０號中華民
國八十八年十月六日第一審判決（起訴案號：臺灣高雄地方法院檢察署八十七年度偵
字第二五六五六號），提起上訴，判決後經最高法院發回更審，本院判決如左：
      主  文
上訴駁回。
甲○○緩刑貳年。
      事  實
一、甲○○因認乙○○與其妻許雅齡相姦（業經本院判處有期徒刑伍月確定），乃於
    民國八十七年五月十三日凌晨一時許，與其所僱用之徵信社人員黃豊能、梁佳信
    及葉人豪等人同至高雄市三民區○○○路四二二巷二號十五樓之九乙○○住處門
    外守候查證，嗣同日凌晨五時三十分許，乙○○出門欲從樓梯處離去時，甲○○
    為阻止乙○○在警方未抵達現場前離去，竟與已成年之葉人豪、黃豊能及梁佳信
    （另案偵查）共同基於使乙○○在該處等候警員到場搜證而行無義務之事之犯意
    聯絡，由甲○○及黃豊能分別架住乙○○之雙手，葉人豪及梁佳信則自前方擋住
    乙○○去路，致其受有左手臂及肘部二處瘀血各三乘三點五公分、右中指瘀血（
    零點五乘零點八公分）及右手臂抓傷（零點一乘一公分）之強暴方式而行無義務
    之事。
二、案經乙○○訴請台灣高雄地方法院檢察署檢察官偵查起訴。
      理  由
一、訊據被告甲○○固坦承右揭時地偕同葉人豪及黃豊能、梁佳信等徵信社人員前往
    告訴人乙○○住處守候查證告訴人與其妻許雅齡有無通姦之情事，惟否認有妨害
    自由犯行，辯稱：伊當時是在大樓管理員室等候，並未與徵信社人員共同守候在
    告訴人十五樓住處門外，經徵信社人員通知後才隨同到場處理之警員一同上樓，
    並無妨害告訴人自由及傷害之行為等語。
二、經查：
（一）右揭犯罪事實，業據告訴人乙○○指訴綦詳，告訴人受有上開傷害，並有陳中
      柱外內科醫院驗傷診斷書在卷足參，又被告案發當天係僱用徵信社人員葉人豪
      、黃豊能及梁佳信等人共同赴告訴人住處追查其妻與告訴人間有無通姦情事，
      第一次警員陪同到場時，因告訴人住處無人應門，警員乃先行離去，被告則與
      徵信社之葉人豪、黃豊能及梁佳信等人繼續在場守候，迄見告訴人於當日凌晨
      五時三十分許開門，始再次以電話報請警方到場處理等情，業經被告於偵訊中
      坦承：「我們是依照警方的交代，在他房門口等待他出來」、「告訴人開門後
      ，才報警處理」等語明確（見偵查卷十一頁背面），核與證人即案發後至現場
      處理之警員龔憲宏於偵訊中證稱：「甲○○在上面，我到門口時，確實有一些
      人在門口（指告訴人住處）」、「（到現場時，甲○○是否有帶人在那邊？）
      有，大約有四個人」（見偵查卷三一、三二頁背面）及證人葉人豪即被告僱用
      之徵信社人員到庭結證：「（問：甲○○是否一直與你們一同守在乙○○住處
      門外？）是，他跟我們一起在樓梯間等候」（見本院八十八年六月九日訊問筆
      錄）等情相符，並有高雄市政府警察局左營分局員警工作紀錄簿影本附卷足參
      ，由此足見，案發當時被告確實在告訴人住處門外，應可認定，至證人曾家駒
      證稱被告一直在管理室與其聊天等語，尚不足採為有利被告之認定，故被告辯
      稱：伊當時是在一樓管理員室，並不足採。
（二）又參酌案發當日，被告係前往告訴人住處門外守候欲查證其妻有無與告訴人通
      姦之事，警方曾陪同被告等人前往告訴人住處按鈴時，告訴人並未應門，警方
      乃先行離去，由被告等人繼續留在現場，嗣告訴人步出門外，因被告企圖將告
      訴人留置現場待警方前來處理蒐證，告訴人則極欲擺脫被告等人，雙方因而發
      生爭執，一方因急於挽留，衡情難免會有強暴之拉扯舉動出現，是告訴人指訴
      被告與葉人豪等人共同架住他不讓其離去之情節，應屬實在，堪予採信。至告
      訴人指稱被告架住他後復動手毆打之，然查，訊據被告堅決否認此部分犯行，
      參酌告訴人受傷部位係手臂、肘部及中指等處，傷勢非重，堪認係雙方拉扯時
      所致之傷害，被告辯稱並無傷害，自無悖於常情，應可採信。再者，被告與葉
      人豪等人固有架住告訴人，並擋住其去路之行為，惟其等目的僅是要求告訴人
      應待警方到場處理，俟警方到場後，被告等人即鬆開告訴人，雙方爭執之地點
      是在屋外樓梯間，而告訴人被架住時，也是處於得掙脫之狀態等情，復經告訴
      人供明在卷（詳見本院前審八十八年九月二十二日審判筆錄及八十八年度偵字
      第一一七五五號偵查卷即告訴人另案告訴葉人豪、黃豊能及梁佳信等人妨害自
      由八十八年六月十七日偵訊筆錄），綜上所述，自難認被告等人與告訴人間之
      肢體衝突已達完全剝奪告訴人行動自由之程度，附此敘明。
（三）被告雖又辯以其係為捉姦，並非使人行無義務之事云云。惟按刑事訴訟法第八
      十八條第一項規定現行犯不問何人得逕行逮捕之；惟本案案發當日，告訴人於
      五時三十分許走出上開處所時，其並無符合「犯罪（相姦罪）在實施中」之現
      行犯；以及有「被追呼為犯罪人者」、「因持有兇器、贓物或其他物件或於身
      體、衣服等處露有犯罪痕跡，顯可疑為犯罪人者」等符合準現行犯之情事；至
      於告訴人當時是否符合犯罪（相姦罪）實施後即時發覺者？經查許雅齡於八
      十七年五月十二日晚間八、九時許，固有開車到上開住處，其後告訴人亦開車
      回到上開處所，惟二人外出用餐後，許雅齡即行離開，並未在前開處所過夜，
      此業據許雅齡、告訴人於本院供述屬實，核與警員林正隆、龔憲宏於偵審中結
      證經被告報案後，確曾進入上開處所搜查，惟並未看到許雅齡等情相符。是就
      八十七年五月十二日晚間八、九時許至翌日五時三十分許，並無確切證據足認
      告訴人犯有相姦罪嫌。被告所僱請之徵信社人員葉人豪、黃豊能、梁佳信固
      係跟蹤被告之妻許雅齡之車進入上開住處之地下室後，以及目睹被告之汽車進
      入地下室後，至渠等報警時，許雅齡之汽車均未離開前開處所地下室，據以認
      定許雅齡與告訴人共處一室，而推論告訴人涉有相姦罪嫌；但高雄市區交通便
      利，任何人均可將車停在地下室，而以步行或搭乘計程車、公車等方式至目的
      地，此為眾所皆知之事實，而證人葉人豪證稱許雅齡汽車進到地下室後，渠等
      係在進入地下室之路口等候，並非在上開住處之門口守候，則許雅齡以步行離
      開前開處所，並以搭乘計程車或公共汽車等方式離去，即非被告及其所僱請之
      徵信人員所能掌控，是以被告當時以許雅齡汽車未離開停車場，不能做為告訴
      人「實施相姦罪後即時發覺」之確切證據甚明。又葉人豪等目賭許雅齡汽車
      進入前開處所地下室後，即有通知被告，被告於當日十二時許，固有向警方報
      案，警員前曾二度前往該處，其後因告訴人不開門，警員始行離去，告訴人當
      時不開門，但此不足以遽行認定告訴人即與許雅齡有相姦罪行。且當時警員離
      去時即有告知不能抓人，不能對告訴人動粗等情，迭據被告及證人葉人豪供承
      屬實，是被告明知不能以強暴脅迫之方式，強留告訴人在該處等候警員到達，
      至為明確，雖被告意在捉姦，惟被告等當時帶有相機，並非不能以在該處繼續
      守候，等許雅齡外出時予以拍照存證；或查證許雅齡五月十三日是否有上班，
      以求確認是否仍在上開處所；或由警方申請搜索票強行進入等方式查證；該條
      第二、三項就現行犯及準現行犯分別規定「犯罪在實施中或實施後即時發覺者
      」；被告所為並不符合刑事訴訟法第八十八條逮捕現行犯之規定，無庸置疑。
      綜上所述，被告以強暴方法阻止告訴人離去而行無義務之事，事證明確，犯行
      洵堪認定。
三、核被告所為，係犯刑法第三百零四條第一項之強制罪。而被告因而致告訴人受有
    普通傷害乃為強暴行為之當然結果，不另論罪。其與葉人豪、黃豊能及梁佳信間
    有犯意聯絡及行為分擔，應為共同正犯。公訴意旨認被告所為係犯刑法第三百零
    二條第一項之妨害自由及同法第二百七十七條第一項之普通傷害罪，該二罪間犯
    意各別云云，容有誤會，已如前述，惟起訴之基本事實同一，本院自得依刑事訴
    訟法第三百條規定變更起訴法條，附此說明。原審以被告罪證明確，適用刑事訴
    訟法第三百條，刑法第二十八條、第三百零四條第一項、第四十一條，罰金罰鍰
    提高標準條例第一條前段、第二條，爰審酌被告素行，及其係因欲查證告訴人與
    其妻許雅齡相姦之情事，情急之下，始對告訴人施以強暴行為，告訴人所受之危
    害程度非重，惟犯後仍飾詞否認犯行等情狀，量處拘役五十日，並諭知如易科罰
    金之折算標準，經核認事用法並無違誤，量刑亦稱允當，被告上訴意旨，否認犯
    罪，指摘原判決不當，為無理由，應予駁回。末查被告前未曾受有期徒刑以上刑
    之宣告，有前案紀錄表可稽，本次係因查證其妻通姦事由，一時情急失慮，致罹
    刑章，經此偵審教訓，當知所警惕，本院認應無再犯之虞，爰依刑法第七十四條
    第一款，併予宣告緩刑貳年，以啟自新。
四、移送併辦意旨又以：被告於八十七年五月十三日凌晨五時三十分許，夥同不詳姓
    名人士撕毀告訴人所有之手提袋，告訴人上開住處鐵門亦遭他人毀損、設於鐵門
    處之貓眼亦遭人破壞，因認被告涉有刑法毀損罪嫌。惟按犯罪事實，應依證據認
    定之，無證據不得推定其犯罪事實，刑事訴訟法第一百五十四條定有明文。又按
    告訴人之告訴，係以使被告受刑事訴訟追訴為目的，是其陳述是否與事實相符，
    仍應調查其他證據以資審認，最高法院五十二年台上字第一三００號判例著有明
    文。訊據被告堅決否認上開毀損犯行，辯稱：照片可能是事發告訴人製造偽證誣
    陷被告，被告並無毀損等語，經查，告訴人於檢察官八十七年十一月十九日偵訊
    中自承並不知何人撕毀其袋子，事後回到住處才發現鐵門被人用挫刀破壞，貓眼
    也遭人破壞，而證人即前往現場處理之警員林正隆、龔憲宏亦證稱：當時告訴人
    並未表示其袋子遭人毀損等語在卷（見偵查卷頁三十二），是告訴人之指訴，究
    否與事實相符，洵非無疑，此外復查無其他積極證據足資證明被告有毀損犯行，
    是移送併辦意旨即與前開起訴有罪部分，不具有裁判上一罪關係，本院自無從審
    理，附此敘明。
據上論結，應依刑事訴訟法第三百六十八條，刑法第七十四條第一款判決如主文。
本案經檢察官張其主到庭執行職務。
中    華    民    國      九十一      年      八      月     十五   日
                              臺灣高等法院高雄分院刑事第五庭
                                  審判長法官  吳水木
                                        法官  洪慶鐘
                                        法官  趙文淵
右正本證明與原本無異。
檢察官如不服本判決應於收受本判決後十日內向本院提出上訴書狀，其未述上訴理
由者，並得於提起上訴後十日內向本院補提理由書狀（均須按他造當事人之人數附繕
本)「切勿逕送上級法院」。
被告不得上訴。
                                      書記官  唐奇燕
中    華    民    國      九十一      年      八      月     十六   日
附錄論罪科刑法條：
刑法第三百零四條第一項
以強暴、脅迫使人行無義務之事或妨害人行使權利者，處三年以下有期徒刑、拘役或
三百元以下罰金。
